【裁判字號】    90,上,11
【裁判日期】    900829
【裁判案由】    清償借款
【裁判全文】
臺灣高等法院高雄分院民事判決  九十年度上字第一一號
      上  訴  人    丙○○
                    丁○○
      法定代理人    乙○○
      訴訟代理人    楊申田律師
      複代  理人    史乃文律師
      法定代理人    戊○○
      訴訟代理人    洪耀宗律師
                    甲○○
右當事人間清償借款事件，上訴人對於中華民國八十九年十一月三十日臺灣屏東地方
法院八十九年訴字第八０三號第一審判決提起上訴，本院判決如左：
      主      文
上訴駁回。
第二審訴訟費用由上訴人負擔。
      事      實
甲、上訴人方面：
  一、聲明：求為判決：
    (一)原判決廢棄。
    (二)右廢棄部分，被上訴人在第一審之訴駁回。
    (三)第一、二審訴訟費用由被上訴人負擔。
  二、陳述：除與原判決書記載相同者，予以引用外，補稱：
    (一)本件債務承擔通知之事實，雖為證人即被上訴人銀行之員工趙卿伶所否認，惟
      據證人吳吉聖於原審之證詞可明已將該項債務承擔之事實通知經辦人員即趙卿
      伶，就證人證詞之證據力而言，趙卿伶為被上訴人之受僱人，其證詞難期正確
      ，有迴護偏頗之虞，自應以吳吉聖之證詞較為可採；此由許昌賢繳交五十期本
      息過程中，並非每期均按期繳款，時有經被上訴人之催繳始為繳款之情形，及
      最高法院十八年上字第六一號判例要旨觀之，亦應認被上訴人已有債務承擔之
      同意。
    (二)被上訴人將八十三年七月份已扣除之利息返還予上訴人，原審認係因第三人許
      郭錦娟已繳交該筆利息之故，但被上訴人繳交本息係以扣款之方式為之，繳息
      日一到即自動扣款，亦即在第三人許郭錦娟未繳交前即已扣款，則被上訴人為
      何重覆收受第三人繳交之本息，而於上訴人將債務承擔之事實通知後即返還扣
      款之本息，而今卻否認債務承擔之事實，令人不解﹖況上訴人乙○○在被上訴
      人處開立之帳戶自八十三年七月起即未再扣息，且自八十六年十一月七日未繳
      息至本件起訴前，上訴人乙○○未曾收到被上訴人所寄發之任何催繳文件，被
      上訴人皆係向第三人請求清償，此在在顯示被上訴人已受通知且為同意之意思
      表示，本件債務承擔確經被上訴人承認，勿庸置疑。
乙、被上訴人方面：
  一、聲明：求為判決：
    (一)上訴駁回。
    (二)訴訟費用由上訴人負擔。
二、陳述：除與原判決書記載相同者，予以引用外，補稱：
  (一)上訴人對於被上訴人不曾對上訴人與訴外人許郭錦娟間債務承擔表示承認或同意
    乙節並不爭執，惟主張上訴人曾於八十三年七月時發現被上訴人已將上訴人帳戶
    內存款扣息，遂委由訴外人吳吉聖告知被上訴人此債務承擔之事實，被上訴人便
    將該項扣款返還與上訴人，但為被上訴人所否認。故本案之爭點在於上訴人與訴
    外人許郭錦娟間之債務承擔是否已經被上訴人同意﹖即析言之被上訴人是否曾
    將八十三年七月份利息退還上訴人﹖上訴人是否有委由訴外人吳吉聖通知被上
    訴人其與許郭錦娟間債務承擔事實並獲被上訴人表示承認或同意﹖查：
    (1)按依彰化銀行統一製作之放款明細分類帳所載，系爭貸款自八十三年四月起即
      以現金繳息，上訴人八十三年五月份延滯四日繳息，計該月份繳納一萬六千九
      百七十五元，八十三年六月份未繳付利息，遲至八十三年七月月一日始繳付六
      月份利息，計延滯三十五日，共繳付三萬零八百六十四元，至於八十三年七月
      份之利息則遲延至八月三十一日始繳納，延滯二十四日，與同年八月份利息合
      併繳納三萬零二百八十八元，八十三年九月份之利息又未繳付，遲至八十三年
      十月三日始補繳，此均有放款分類明細帳可稽。苟如上訴人所稱其繳付利息係
      於存款帳戶內扣繳，則應於繳款日自動扣款，豈會有八十三年五月份延滯四日
      、六月份延滯三十五日，七月份延滯二十四日，九月份延滯三日之情形﹖可見
      上訴人所稱上訴人於八十三年七月間發現被上訴人已自帳戶內扣付利息，而將
      重複收取之利息退還上訴人乙節，純屬虛構不實。實則上訴人在八十三年七月
      份未繳交分文利息，而係延滯至同年八月三十一日始與八月份之利息合併繳納
      ，焉有在八十三年七月間重複繳息之情形﹖更不可能有退還利息之事實。
    (2)證人許昌賢、趙卿伶在另案  鈞院九十年度上字第四二號案之原審（臺灣屏東
      地方法院八十九年訴字第八０八號），前者否認有與上訴人之受託人吳吉聖至
      被上訴人銀行做債務承擔通知，後者則否認接受債務承擔之通知。更何況上訴
      人之受託人吳吉聖在另案（鈞院九十年度上字第四二號）主張被上訴人曾返還
      其與上訴人八十三年「六月」份利息，但在本案上訴人卻主張被上訴人曾返還
      八十三年「七月」份利息，二案對同一事實所述不符，亦難令人採信。
  (二)上訴人所稱堪認定被上訴人已承認或同意上訴人與第三人許郭錦娟間債務承擔之
    情形，均無法舉證，且依被上訴人前開所陳放款明細分類帳所載及證人趙卿伶、
    許昌賢所證，均足以認定上訴人所陳之不實。
      理      由
一、本件被上訴人主張：上訴人乙○○邀同其配偶陳聰昭（已於八十九年三月十五日
    死亡）為連帶保證人，於八十三年三月七日向被上訴人借款二百萬元，約定按月
    支付週年利率百分之十‧三五計算之利息，借款期限二十年，遲延清償時，上訴
    人除應給付按上開利率計算之利息外，尚應支付被上訴人逾期在六個月以內之部
    分，按上開利率百分之十，逾期超過六個月之部分，按上開利率百分之二十計算
    之違約金，詎上訴人乙○○自八十六年十一月七日起即未再繳付本息，經被上訴
    人拍賣上訴人提供設之抵押物受償之分配款為八十五萬五千五百十五元，尚積欠
    被上訴人本金一百五十四萬九千八百九十五元及違約金八萬九千二百六十五元，
    共計一百六十三萬九千一百六十元，另陳聰昭已於八十九年三月十五日死亡，而
    上訴人丙○○、丁○○為其繼承人且未拋棄繼承權，爰依消費借貸、連帶保證及
    繼承之法律關係，訴請上訴人連帶給付一百六十三萬九千一百六十元及其中一百
    五十四萬九千八百九十五元之本金自八十九年六月十六日起按約定利率計算之利
    息。上訴人則以：上開債務已於八十三年六月七日，因上訴人購自建商向被上訴
    人貸款之房屋出賣予訴外人許郭錦娟，並約定由買受人繼續繳交房屋貸款而移轉
    由許郭錦娟承受，上訴人已將該債務承擔之事實通知被上訴人，上訴人已非債務
    人等語置辯。
二、查被上訴人主張上訴人乙○○欠款逾期未繳及拍賣抵押物後分配款不足清償尚欠
    本金一百五十四萬九千八百九十五元，違約金八萬九千二百六十五元，合計一百
    六十三萬九千一百六十五元及本金自八十九年六月十六日起之利息之事實，業
    據其提出與所述相符之借據、授信約定書及原審民事執行處強制執行金額計算分
    配表為證，且為上訴人所不爭執，被上訴人此部分之主張應堪信為實在。按第三
    人與債務人訂立契約承擔其債務者，非經債權人承認對於債權人，不生效力，民
    法第三百零一條定有明文。次按抵押權設定後固不因所供擔保之不動產所有權移
    轉而受影響，仍可追及行使之，為抵押權所擔保之債務，並不當然隨同移轉於現
    所有人，仍由原債務人負擔，最高法院著有七十二年台上字第一七四九號判例，
    可資參照。本件上訴人雖辯稱其與被上訴人間之債務已由訴外人許郭錦娟承受，
    且已通知彰銀即被上訴人之收息經辦人員趙卿伶，惟此項通知之事實，已為證人
    即被上訴人銀行之員工趙卿伶所否認（見原審八十九年九月二十六日言詞辯論筆
    錄）；上訴人另辯稱其於八十三年七月發現被上訴人已經由上訴人帳戶內扣款，
    遂委由訴外人吳吉聖告知被上訴人此債務承擔之事實，被上訴人即將該項扣款返
    還予上訴人，證人吳吉聖於原審言詞辯論中證稱「．．．我就去彰銀詢問經辦人
    員，我說，房子已經賣給許郭錦娟了，利息不該從乙○○這裡扣，彰銀就將利息
    還給我．．．」云云，惟查證人吳吉聖在本院證稱：因為我本身也有與本件相同
    的案子，也就是我買的房子賣給許昌賢，房屋也是向彰化銀行貸款的，我將本件
    與我本身案子混合在一起，我當時去問彰化銀行，究竟是退給我本身的或是退給
    上訴人乙○○的利息，我就不記得了。我記得退還一萬九千多元利息。至於退還
    的一萬九千多元是否有給上訴人乙○○，我記不得了等語，核與其在原審之供證
    已有不符，雖上訴人稱吳吉聖有拿一萬多元利息給我，說是八十三年五月份所繳
    納的利息等語，惟被上訴人稱我們銀行若有向客戶多收款項，我們一定以轉帳方
    式還給客人才對，沒有付現金的，但是證人說銀行有付現金給他，是不合銀行收
    款程序等語，且上訴人在原審稱上訴人於八十三年六月七日與訴外人許郭錦娟訂
    立買賣契約，約定銀行貸款債務由許郭錦娟承受。則上訴人與訴外人許郭錦娟既
    於八十三年六月間始約定債務承擔問題，豈有收回八十三年五月份所繳納之利息
    ﹖又果如上訴人在原審所辯八十三年七月發現被上訴人已經扣款，被上訴人即將
    該扣款返還上訴人云云，但查上訴人八十三年六月份並未繳息，遲至八十三年七
    月一日始繳付六月份利息，計延滯三十五日，共繳付三萬零八百六十四元，八十
    三年七月份之利息則遲延至八月三十一日始繳納﹖此有卷附彰化銀行放款明細分
    類帳單影本可稽，則應返還之金額當為三萬零八百六十四元，豈會如上訴人所指
    返還一萬多元之理﹖足證上訴人所稱於八十三年七月時發現上訴人已將被上訴人
    帳戶內存款扣息，遂委由訴外人吳吉聖告知被上訴人此債務承擔之事實，被上訴
    人便將該項扣款返上訴人云云，並非事實，而無足採。雖證人許昌賢在原審證稱
    ：「系爭房子是我們向乙○○買的，契約上有寫我們要承受，買了之後貸款我們
    已經繳了五十期．．．」惟被上訴人陳稱銀行是有人來付款就會收，我們不知道
    當時是何人來繳息，又被上訴人銀行電腦製作之放款明細分類帳，其中交易明細
    欄中「本金異動金額」表示為尚欠本金之金額。該欄前「區分」欄記載代碼０１
    表示為現金繳付利息或本息；代碼０２表示為由帳戶內自動轉帳扣繳利息，如記
    載代碼０２者其下必詳列「約轉活存帳號」並自帳號中自動扣繳本息，系爭借款
    係以現金繳息等語，查系爭借款繳付利息或本息，在該放款明細分類帳區分欄均
    記載代碼０１，而核其他借款人由帳戶轉帳扣款繳付本息或利息者該區分欄均載
    代碼０２並記載轉帳帳號，有卷附該放款明細分類帳影本可稽，足證系爭借款繳
    付本息或利息均以現金為之，此益證人指稱八十三年七月發現被上訴人將上訴人
    帳戶內存款扣息而委由吳吉聖通知被上訴人此債務承擔為虛假，再上訴人亦未舉
    證證明系爭借款由許郭錦娟通知被上訴人債務承擔且為被上訴人所同意，至本件
    貸款自八十六年十一月七日欠繳起，縱未經被上訴人向上訴人催繳而逕聲請拍賣
    抵押物，於法並無不合，上訴人指稱從未接獲被上訴人催繳通知，被上訴人當知
    債務已移轉第三人云云，亦屬無據，被上訴人否認有同意或承認債務承擔之抗辯
    ，堪信為真實。是上訴人與訴外人許郭錦娟之債務承擔契約對於被上訴人並不生
    效力，仍應由上訴人負清償之責。
三、又上訴人乙○○之連帶保證人陳聰昭已於八十九年三月十五日死亡，上訴人丙○
    ○及丁○○則為其直系血親卑親屬，且均未拋棄繼承權，此有被上訴人所提之戶
    籍登記簿謄本及原審八九屏院正民孝字第二二一九二號函影本附卷可憑。從而，
    被上訴人依消費借貸、連帶保證及繼承之法律關係，訴請上訴人應連帶給付被上
    訴人壹佰陸拾參萬玖仟壹佰陸拾元，及其中壹佰伍拾肆萬玖仟捌佰玖拾伍元自八
    十九年六月十六日起至清償日止，按週年利率百分之十點三五計算之利息。為有
    理由，應予准許，原審為上訴人敗訴之判決，核無不合，上訴論旨求予廢棄為無
    理由，應予駁回四、據上論結，本件上訴為無理由，依民事訴訟法第四百四十九
    條第一項、第七十八條，判決如主文。
中      華      民      國    九十      年      八      月    二十九    日
                                      臺灣高等法院高雄分院民事第三庭
~B1審判長法官  張國彬
~B2法      官  徐文祥
~B3法      官  張明振
右為正本係照原本作成。
如對本判決上訴，須於判決送達後二十日內向本院提出上訴狀，其未表明上訴理由者
，應於上訴後二十日內向本院提出上訴理由書（均須按他造當事人之人數附繕本）。
上訴時應提出委任律師或具有律師資格之人之委任狀，並依附註條文規定辦理。
中      華      民      國    九十      年      八      月    三十一    日
~B法院書記官  劉博文
附註：
民事訴訟法第四百六十六條之一：
對於第二審判決上訴，上訴人應委任律師為訴訟代理人，但上訴人或其法定代理人具
有律師資格者，不在此限。
上訴人之配偶、三親等內之血親、二親等內之姻親，或上訴人為法人、中央或地方機
關時，其所屬專任人員具有律師資格並經法院認為適當者，亦得為第三審訴訟代理人。
第一項但書及第二項情形，應於提起上訴或委任時釋明之。
                                                                     Ｊ


司法院資訊處製作；財團法人民間司法改革基金會備份。
